【裁判字號】    89,上易,221
【裁判日期】    891130
【裁判案由】    清償借款
【裁判全文】
臺灣高等法院高雄分院民事判決  八十九年度上易字第二二一號
      上  訴  人    己○○
                    乙○○
      共      同
      訴訟代理人    葉銘進律師
      上  訴  人    丁○○    .
      被  上訴人    台灣銀行    設台北市○○○路○段一二０號
      法定代理人    甲○○    .
      訴訟代理人    戊○○    .
      複代  理  人  丙○○    .
右當事人間請求清償借款事件，上訴人對於中華民國八十九年八月三十日臺灣屏東地
方法院八十九年訴字第三號第一審判決提起上訴，本院判決如左：
      主      文
上訴駁回。
第二審訴訟費用由上訴人連帶負擔。
      事      實
甲、上訴人己○○、乙○○方面:
一、聲明：(一)原判決廢棄。
          (二)被上訴人在第一審之訴駁回。
二、陳述：除與第一審判決記載相同者，予以引用外，補稱：
  (一)財政部依據信用合作社法第二十七條、第三十七條，銀行法第六十二條及金融機
    構監管接管辦法第十四條等規定，指定中央存款保險股份有限公司（以下稱中央
    存保公司）為屏東縣東港信用合作社（下稱東港信合社）之監管人及接管人，並
    由中央存保公司代行東港信合社社員代表大會職權，議決將東港信合社全部之營
    業、資產、負債由被上訴人概括承受並與被上訴人訂立概括承受契約等之法律行
    為，因所依據之法規違憲而無效。
  (二)按憲法第十五條規定，人民財產權應予保障，對人民財產權之限制，必須合於憲
    法第二十三條所定必要程度，並以法律定之，其由立法機關明確授權行政機關以
    命令訂之者，須據以發布之命令符合立法意旨且未逾越授權範圍時，始為憲法之
    所許，迭經司法院解釋在案。信用合作社第二十七條第一項及銀行法第六十二條
    第一項係為保障存款人權益，並兼顧金融秩序之安定而設，金融機構監管接管辦
    法第十一條第一項第三款及第十四條第四款雖亦有銀行法第六十二條第三項授權
    之依據，惟基於保障人民權利之考量，法律規定之實體內容固不得違背憲法，其
    為實施實體內容之程序及提供適時之司法救濟途徑，亦應有合理規定，方符憲法
    維護人民權利之意旨，法律授權行政機關訂定之命令，為適當執行法律之規定，
    尤須對採取影響人民權利之行政措施時，其應遵行之程序作必要之規範。前述銀
    行法，信用合作社法及金融機構監管接管辦法所定之各種措施，對銀行、信用合
    作社之股東（社員），經營者及其他利害關係人，既皆有重大影響，該等法規僅
    就主管機關作成行政處分加以規定，未能對作成處分前，如何情形須聽取股東、
    社員、經營者或利害關係人陳述之意見或徵詢地方自治國體相關機關（涉及各該
    地方自治團體經營之金融機構）之意見設置明文。又上開辦法允許主管機關逕行
    指派機關（機構）或人員為監管人或接管人，並使接管人取得經營權及財產管理
    處分權，復由接管人及主管機管決定概括讓與全部或部分業務及資產負債，或與
    其他金融機構合併，無須斟酌受接管之金融機構股東或社員大會決議之可行性，
    亦不考慮該金融機構能否適時提供相當資金，擔保或其他解決其資產不足清償債
    務之有效方法，皆與憲法保障人民財產權之意旨未盡相符，前述法規主管機關均
    應依本解釋儘速檢討修正，司法院大法官會議著有釋字第四八八號解釋可稽。
  (三)依昭上開解釋文，中央存保公司監管、接管東港信合社及議決由被上訴人概括承
    受之法規依據，均屬違憲，則中央存保公司監管、接管東港信合社之行為既失所
    依據，從而中央存保公司代東港信合社與被上訴人訂立概括承受之契約亦屬無權
    代理，則被上訴人基於概括承受之債權提起本件訴訟即無理由。
  (四)據丁○○於原審陳稱：「借款是藉乙○○的名義來借錢的，錢亦是我領走的」等
    語，若丁○○之供述可採，則上訴人乙○○又何必向東港信合社借款﹖丁○○又
    陳稱：「借據亦是他們二人在場，我幫他們簽的，那時因我貪圖方便，我一人代
    表簽：：：」，惟證人藍鴻田則證稱：「借據是填寫申請借款書時，就已經給丁
    ○○，對保當天丁○○拿出來時，借款人，連帶保證人，金額都已經填寫好了」
    ，由此可見丁○○與證人藍鴻田對此重要之手續過程之陳述竟互相矛盾，從而丁
    ○○之陳述是否可採，實有疑問，乃原審據以為判准被上訴人請求之基礎，自有
    未洽。
三、證據：除援用第一審之證據外，另聲請訊問證人藍鴻田。
乙、上訴人丁○○方面：
    丁○○經合法通知未於言詞辯論期日到場，亦未提出書狀作何聲明或陳述。
丙、被上訴人方面：
一、聲明：上訴駁回。
二、陳述：與第一審判決記載者相同，茲引用之。
三、證據：援用第一審之證據。
      理      由
一、上訴人丁○○經合法通知，未於言詞辯論期日到場，核無民事訴訟法第三百八十
    六條所列各款情形，茲依被上訴人之聲請，由其一造辯論而為判決。又本件訴訟
    標的對於上訴人三人必須合一確定，故雖僅由乙○○、己○○提起上訴，仍應將
    丁○○列為上訴人。
二、被上訴人起訴主張：上訴人乙○○以上訴人己○○及丁○○為連帶保證人向前屏
    東縣東港信合社借款新台幣（下同）一百萬元，約定於九十二年五月二十九日清
    償，利息及違約金按借據所載。然乙○○僅繳息至八十七年十一月二十八日，尚
    欠本金九十二萬八千三百三十元，依兩造授信約定書第五條第一款之約定，如有
    不依約清償本金或利息者，債務視為全部到期。而被上訴人於八十八年九月十五
    日起概括承受屏東縣東港信合社之權利義務，為此依消費借貸及連帶保證之法律
    關係求為命上訴人連帶給付九十二萬八千三百三十元及遲延利息並約定違約金之
    判決。上訴人則以：上訴人除授信約定書外，其餘有關借款之文件，如入社申請
    書，活期存款印鑑卡及借據，乙○○均未簽名，借據中連帶保證人己○○之簽名
    亦非己○○所簽，借據上之印文非上訴人之印章所蓋，故上訴人與屏東縣東港信
    合社間並無借貸關係。至上訴人雖於授信約定書簽名，惟授信約定書僅係客戶應
    遵守之一般性約定，各別之授信如借款應另立契據為憑。被上訴人所提之借據，
    活期存款印鑑卡及入社申請書等，均非上訴人所簽名、蓋章，是兩造間並無消費
    借貸關係存在。又消費借貸乃要物契約，須貸與人將金錢交付與借款人始生效，
    但東港信合社之活儲帳戶並非上訴人所開立，且款項亦由丁○○領走，尤難謂上
    訴人與東港信合社間有借貸關係與連帶保證關係存在等語，資為抗辯。
三、按由自己之行為表示以代理權授與他人，或知他人表示為其代理人而不為反對之
    表示者，對於第三人應負授權人之責任，民法第一百六十九條前段定有明文。據
    丁○○於原審稱：「開戶及入社上的資料是我寫的，錢亦是我領走的」，「自認
    借款申請書、入社申請書上的印章，都是我去刻他們的印章蓋在上面的」，「乙
    ○○、己○○和我一起去銀行，乙○○、己○○有在授權約定書上簽名，印章是
    我事先刻好帶過去的，他二人就是沒有反對才會蓋印章的。借據亦是他們在場，
    或幫他們簽的，那時因貪圖方便，就由我一人代表簽，他們二人在旁亦沒有表示
    反對，入社申請書亦是經過乙○○、己○○的同意才將入社申請書填寫入社的」
    ，「借款是藉乙○○的名字去借錢的，錢亦是我領走的」，證人藍鴻田於原審證
    稱：「我負責本件借款的主辦，包括對保。八十七年五月二十八日下午一點左右
    ，丁○○、乙○○、己○○三人來，我拿了約定書、保證書給他們填寫。借據是
    填寫申請借款書時，就己經給丁○○，對保當天丁○○拿出來時，借款人、連帶
    保證人、金額都已經填寫好了，丁○○拿出借據時，乙○○、己○○都有看到，
    當時他們並沒有表示任何意見。：：：授權約定書上的印章都是由丁○○蓋的，
    為何由他蓋的，我不清楚。完成本次對保程序以後，就撥款。只要約定書是本人
    簽名就可以了，借據不需要本人簽名，當天去的只有被告（即上訴人）三人」。
    而上訴人原審訴訟代理人於原審亦自承：「授權約定書上的對保簽章是被告二人
    （即乙○○、己○○）所簽的沒錯：：：」等語，並有借據、授權約定書、借款
    申請書、入社申請書、保證書、印鑑卡、對帳單、取款條等影本為證，是乙○○
    、己○○既與丁○○同往銀行，又在授權約定書上簽名，且未反對丁○○刻印蓋
    章，借據亦係張瑞張、己○○在場為其簽名而不為反對之表示，所借款項進入乙
    ○○帳戶後由丁○○領取，乙○○猶保持緘默，於對保時，丁○○出示借據，乙
    ○○、己○○均親眼目睹，而未表示任何意見。況上訴人於原審亦自認授權約定
    書上之對保簽章為上訴人三人所自簽等語，足見上訴人乙○○、己○○係由自己
    之行為表示以代理權授與丁○○，或知丁○○表示為其代理人而不為反對之表示
    ，則對於第三人之被上訴人，自應負授權人之責任。
三、從而被上訴人本於消費借貸及連帶債務之法律關係，訴請上訴人連帶給付被上訴
    人九十二萬八千三百三十元及約定利息並違約金，即非無據，原審為上訴人敗訴
    之判決，其理由係以乙○○、己○○以默示之意思表示同意丁○○以乙○○名義
    借款，由己○○為連帶保證人云云，但乙○○與己○○並無何等意思表示，僅屬
    保持緘默而已，而單純之緘默並不得據認為係屬默示之意思表示。惟原審判決理
    由雖屬不當，但其結果並無二致，仍應予以維持。
四、上訴人雖辯稱：司法院大法官會議釋字第四八八號解釋意旨，認被上訴人概括承
    受屏東縣東港信合社之業務及資產負債為違憲，應屬無效云云，經查該項解釋雖
    認合作社法及銀行法部分條文未盡妥善，但並未認該部分條文係屬違憲，僅謂該
    法規主管機關均應儘速檢討修正而已，在未修正前原有法規仍屬有效。至上訴人
    聲請訊問證人藍鴻田乙節，本院認藍鴻田於原審之證詞已甚詳實，而本件之事實
    亦已臻明確，無再行訊問之必要。
五、論結，本件上訴為無理由，依民事訴訟法第四百四十九條第一、二項、第八十五
    條第二項，判決如主文。
中      華      民      國    八十九    年     十一     月      三十    日
                                      臺灣高等法院高雄分院民事第一庭
~B1審判長法官  周慶光
~B2法      官  林富村
~B3法      官  吳登輝
右為正本係照原本作成。
不得上訴。
中      華      民      國    八十九    年     十二     月      一      日
~B法院書記官  洪梅枝
                                                                        Ｆ


司法院資訊處製作；財團法人民間司法改革基金會備份。
